臺灣高等法院刑事判決
109年度上易字第1940號
上  訴  人  臺灣新北地方檢察署檢察官
上  訴  人 
即  被  告  王諾亞




上列上訴人等因被告違反毒品危害防制條例案件，不服臺灣新北
地方法院109年度審易字第409號，中華民國109年7月16日第一審
判決（起訴案號：臺灣新北地方檢察署108年度毒偵字第4817號
），提起上訴，本院判決如下：
    主    文
原判決撤銷。
本件公訴不受理。
　　理    由
一、公訴意旨略以：上訴人即被告甲○○（下稱被告）前因施用毒
    品案件，經臺灣新北地方檢察署（下稱新北地檢署）檢察官
    以103年度毒偵字第7558號為緩起訴處分確定，緩起訴期間
    自民國104年1月9日起至105年7月8日止，惟其於緩起訴期間
    內，違背緩起訴處分所附條件，未完成戒癮治療，經新北地
    檢署檢察官依職權撤銷緩起訴處分確定，並聲請簡易判決處
    刑，經原審法院以104年度簡字第6039號判決判處有期徒刑2
    月確定；又因施用毒品案件，經原審法院以105年度簡字第1
    397號判處有期徒刑3月確定，上開2案經原審法院以105年度
    聲字第2906號裁定應執行有期徒刑4月確定。復因多次施用
    毒品案件，經原審法院先後以105年度審簡字第1474號、105
    年度簡字第4949號、105年度簡字第5687號、106年度簡字第
    6197號、106年度簡字第6937號，各判處有期徒刑8月、4月
    、10月、5月、6月確定，於107年11月21日縮短刑期假釋出
    監。詎其猶不知悔改，分別基於施用第二級毒品甲基安非他
    命之犯意，為下列犯行：㈠於108年6月7日23時許，在新北市
    ○○區○○路其婆婆住處內，以將第二級毒品甲基安非他命放置
    玻璃球吸食器內燒烤吸食煙霧之方式，施用第二級毒品甲基
    安非他命1次。㈡於108年6月18日15時29分許，至新北地檢署
    觀護人室採尿時回溯96小時內之某日、時，在不詳處所，以
    將第二級毒品甲基安非他命放置玻璃球吸食器內燒烤吸食煙
    霧之方式，施用第二級毒品甲基安非他命1次。因認被告所
    為係犯毒品危害防制條例第10條第2項之施用第二級毒品罪
    嫌。
二、按刑事訴訟法第303條第1款規定，案件有起訴之程序違背規
    定之情形者，應諭知不受理之判決。此所稱之起訴之程序違
    背規定，係指檢察官提起公訴之訴訟行為於程序上有違法律
    之規定而言。而提起公訴之訴訟行為是否於程序上有違法律
    規定，原則上，固是以起訴時所存在之事項及法律規定為判
    斷。但學說上認為：同條第2款至第7款所列舉之應為不受理
    判決之法定事由，亦屬起訴程序違背規定，僅係法律明定列
    舉之（即皆為訴追條件或形式的訴訟條件欠缺），若合於各
    該款之情形者，應先適用各該款規定諭知不受理判決，必也
    不屬於該條第2款至第7款之程序違背規定者，始有上開第1
    款規定適用之見解，由於至少同條第3款「告訴或請求乃論
    之罪，…其告訴、請求經撤回…」、第5款「被告死亡或為被
    告之法人已不存續者」，皆包括檢察官起訴後始發生之情事
    變更事由，致法院不能為實體審理及判決之情形，則「起訴
    之程序違背規定」，解釋上即不僅限於起訴時其程序已違背
    法律規定，尚包括起訴後因情事變更，致檢察官起訴違背法
    律規定，法院不能為實體上之審理進而為實體判決之情形。
    而此情事變更，自應包括因法律修正而致追訴條件變更之情
    形，先此敘明。
三、次按犯毒品危害防制條例（下稱毒品條例）第10條之罪者，
    檢察官應聲請法院裁定，或少年法院（地方法院少年法庭）
    應先裁定，令被告或少年入勒戒處所觀察、勒戒，其期間不
    得逾2月。觀察、勒戒後，檢察官或少年法院（地方法院少
    年法庭）依據勒戒處所之陳報，認受觀察、勒戒人無繼續施
    用毒品傾向者，應即釋放，並為不起訴之處分或不付審理之
    裁定；認受觀察、勒戒人有繼續施用毒品傾向者，檢察官應
    聲請法院裁定或由少年法院（地方法院少年法庭）裁定令入
    戒治處所強制戒治，其期間為6個月以上，至無繼續強制戒
    治之必要為止。但最長不得逾1年。依前項規定為觀察、勒
    戒或強制戒治執行完畢釋放後，3年後再犯第10條之罪者，
    適用前2項之規定，毒品條例第20條第1項至第3項分別有明
    文。上開毒品條例第20條第3項於108年12月17日修正，109
    年1月15日公布，並於同年7月15日生效施行，同條例第35條
    之1第1、2款並規定，不論被告行為係在新法施行生效前或
    施行生效後所為，均應適用修正後（即應先觀察勒戒或強制
    戒治）之規定。
四、原審認定被告施用第二級毒品犯行，事證明確，據以論罪科
    刑，固非無據。惟查：被告前因施用第二級毒品案件，經新
    北地檢署檢察官以103年度毒偵字第7558號為緩起訴處分確
    定，緩起訴期間自104年1月9日起至105年7月8日止，履行期
    間自104年1月9日起至105年5月7日止，惟被告於緩起訴期間
    內，未完成戒癮治療處遇措施之緩起訴處分條件，經新北地
    檢署檢察官於104年9月14日以104年度撤緩字第533號撤銷前
    開緩起訴處分確定在案，被告其後亦有因施用毒品案件經法
    院判處罪刑確定及執行完畢之情形，但被告從未曾受觀察、
    勒戒或強制戒治之執行等情，有上開緩起訴處分書、緩起訴
    處分命令通知書、104年7月27日簽、刑案系統觀護終結原因
    表、執行二級毒品戒癮治療結案報告、撤銷緩起訴處分書、
    本院被告前案紀錄表等件在卷可憑（見103年度毒偵字第755
    8號卷第23頁正反面、27頁正反面；104年度緩護療字第62號
    卷第13至17頁；104年度撤緩字第533號卷第6頁；本院卷第3
    5至50頁）。是依前開規定，本案被告既從未曾受觀察、勒
    戒或強制戒治之執行，自應依修正後之毒品條例第20條第1
    項、現行毒品條例第24條等規定，由檢察官基於一次性之整
    體規劃而重啟處遇程序，視被告個案情形，是否適合「觀察
    、勒戒或強制戒治」或再次給予「附命完成戒癮治療緩起訴
    處分」之機會。檢察官未及適用上開相關規定，聲請法院裁
    定觀察、勒戒，或針對個案具體審酌、裁量有無對被告附命
    完成戒癮治療之緩起訴處分之可能，逕予提起公訴，法院無
    從替代檢察官為上開合義務性之裁量處遇，應認本件起訴程
    序違背規定，且無從補正，原審未及適用新法，而逕為諭知
    被告有罪之實體判決，自有未合。被告以原審量刑過重為由
    提起上訴，雖未指摘於此，而檢察官上訴理由以本件被告於
    108年數次施用毒品之犯行距前次緩起訴處分已逾3年為由，
    主張應令被告再為觀察、勒戒等語，其對於本件被告犯行應
    重啟處遇程序之理由，亦與本院上開認定不同。惟原審判決
    既有前揭可議之處，仍屬無可維持，應由本院將原判決撤銷
    ，改諭知不受理之判決，且不經言詞辯論為之。
五、至本案被告施用第二級毒品犯行是否符合毒品危害防制條例
    第20條、第23條、第24條等規定，檢察官仍得本於職權，具
    體審酌個案情節，裁量聲請法院裁定觀察、勒戒或為附命完
    成戒癮治療之緩起訴處分，抑或為其他適法處理，附此敘明
    。
據上論斷，應依刑事訴訟法第369第1項前段、第364條、第303條
第1款、第307條，判決如主文。
本案經檢察官楊雅婷提起公訴，檢察官蔣政寬提起上訴。
中　　華　　民　　國　　110 　年　　3 　　月　　31　　日
　　　　　　　  　刑事第二十三庭審判長法　官  許永煌
　　　　　　　　　　　　　　　　　    法　官  黃美文
　　　　　　　　　　　　　　　　　    法　官  雷淑雯
以上正本證明與原本無異。
不得上訴。
                                      書記官  林立柏
中　　華　　民　　國　　110 　年　　4 　　月　　1 　　日